【裁判字號】    89,易,885
【裁判日期】    900111
【裁判案由】    妨害公務
【裁判全文】
臺灣雲林地方法院刑事判決                          八十九年度易字第八八五號
    公  訴  人  臺灣雲林地方法院檢察署檢察官
    被      告  丁○○
                己○○
    共      同
    選任辯護人  藍庭光
右列被告等因妨害公務案件，經檢察官提起公訴（八十九年度偵字第四○三六號），
本院判決如左︰
    主  文
丁○○、己○○共同對於公務員依法執行職務時，施強暴，各處有期徒刑伍月，如易
科罰金，以參佰元折算壹日。
    事  實
一己○○為車號五Ｋ─三七七號營業大貨車之車主（靠行通晟運輸有限公司），丁○○則受雇於己○○，擔任司機一職。緣雲林縣警察局交通隊隊員乙○○於民國
    八十九年九月二十八日晚間，駕駛巡邏車與另一名員警丙○○共同執行取締違規
    砂石車超載勤務，於沿省道台三線南向行經雲林縣斗六市○○段時，適見對向北
    上車道有三輛違規超載砂石且未蓋帆布之砂石車，執勤員警乙○○乃打開警示燈
    示意其等停車受檢，詎三輛砂石車駕駛見狀，竟未予理會而加速逃逸，乙○○乃
    調頭追逐，加鳴警報器一路尾隨朝西追入雲林縣斗六市○○里○○○○○道路工
    地，於進入工地約一公里左右之一處狹橋，右開三輛砂石車中最後一輛（車號Ａ
    Ｎ─三七九號）砂石車之駕駛戊○○為圖攔阻警方追逐，乃在橋上倒下車斗上之
    砂石，而擋住巡邏車去路（戊○○涉嫌妨害公務部分，另依法偵辦中），乙○○
    見狀乃調車頭欲出工地以繞路續行攔截上開三輛砂石車。於巡邏車追逐右開三輛
    砂石車期間，已卸載砂石、正駕駛空車（即車號五Ｋ─三七七號營業大貨車）東
    向返程之丁○○因收到上開砂石車無線電通報，要求其將工地入口處封閉，丁○○便與己○○基於妨害公務之犯意聯絡，由丁○○駕駛車號五Ｋ─三七七號營業
    大貨車駛至工地入口前約五十公尺處，在甲○○招手示意停車下，丁○○、己○○復與甲○○基於妨害公務之犯意聯絡，與另一台未懸掛車牌、由甲○○所駕駛
    之營業大貨車車頭朝東併排停放在路寬僅約六公尺之道路上，致車輛無從來往通
    行（甲○○涉嫌共同妨害公務部分，未據檢察官提起公訴），以強行阻擋依法執
    行追緝職務之員警乙○○及丙○○。嗣於同日二十二時三十分許，乙○○所駕駛
    之巡邏車駛至見狀，乃接連三次要求正在該二輛營業大貨車車頭前交談之人（其
    中包含丁○○、己○○、甲○○夫婦及另一名姓名年籍不詳之人）將擋住去路之
    營業大貨車開走，詎丁○○、己○○、甲○○聞言仍不為所動，約三分鐘後，經
    隨後趕至之工地工頭庚○○厲聲喝斥要求將擋住去路之營業大貨車開走，己○○
    、甲○○方上車將其等所駕駛之營業大貨車分別駛離。執勤員警乙○○、丙○○
    以丁○○、己○○二人所為已涉嫌妨害公務，乃驅車將己○○所駕駛之前開營業
    大貨車攔下，並將丁○○、己○○帶回隊部調查。
二、案經雲林縣警察局移送台灣雲林地方法院檢察署檢察官偵查起訴。
    理  由
一、訊據被告己○○與丁○○固坦承於右揭時地有將車輛停放在工地入口處之事實，
    惟矢口否認有何右揭妨害公務之犯行，均辯稱：刑法上妨害公務罪之構成要件，
    在主觀上需具有妨害公務之認識。本案中，伊等二人見及警車進場取締，乃停車
    與另一輛未懸掛車牌之營業大貨車駕駛甲○○討論，伊等二人當時並不知警車在
    追逐途中，遭倒土攔阻而前進不得之情況，且警車原前進方向，另有數處出口，
    伊等二人未料到警車會折返，而警車折返後，亦未鳴笛及開燈警示，所以伊等二
    人並不知道該車係警車，且在警察下車斥離後，伊等二人隨即駕車駛離，前後僅
    歷時約三十秒至一分鐘之間，是縱使造成警車通行稍有不順，亦難認為伊等二人
    係出於反抗公權力之主觀故意；又妨害公務罪之成立，須係於公務員依法執行職
    務之時，本件執勤員警遭倒土攔阻後已不再追逐，其對於取締交通違規之特定公
    務之執行已然中斷，充其量當時員警駕駛巡邏車僅係在執行通常之巡邏勤務，並
    非在執行何種具體之公務，故伊等二人並未有何妨害公務之可言。被告己○○另
    辯稱：本件營業大貨車係司機丁○○所駕停，茍認被告丁○○之停車行為即係妨
    害公務，惟無證據認為係出於伊指使，自無從認為有犯意聯絡，應不能逕認伊為
    共犯云云。惟查：右揭犯罪事實不僅業經證人即當時執勤之雲林縣警察局交通隊
    隊員乙○○於偵查及本院調查中指證歷歷，且：
    （一）被告丁○○駕駛本件營業大貨車空車東向返程時，適見巡邏車正西向追逐
          三輛違規超載、不服取締而逃逸之砂石車等情，業據被告丁○○於警訊及
          偵、審中坦承不諱，斯時，被告己○○因聽見警車警報器聲響而驚醒，並
          自車裝無線電中聽到：「把路的入口處封起來」等語，被告己○○乃要求
          被告丁○○將車子停下來，被告丁○○於是將車輛停放在卷附第二現場圖
          所示甲車停放之位置，而與甲○○所駕駛、未懸掛車牌之營業大貨車（即
          卷附第二現場圖所示乙車停放之位置）併排停放在路寬約六公尺之道路上
          ，亦據被告己○○於警訊、偵查及本院調查中供認屬實，被告丁○○於偵
          查及本院調查中所辯：並沒有人透過無線電要求把車子停下來；沒有人要
          伊把車子停下來，是伊自己要停下來和另一部營業大貨車之駕駛（按即何
          浚科）交談，伊停車時，己○○才醒來云云，與事實不符，為本院所不採
          。而本件營業大貨車與甲○○所駕駛之營業大貨車併排停放在路寬約六公
          尺之道路上後，其他車輛將無從來往通行等情，亦經被告丁○○於警訊及
          偵查中、被告己○○於警訊中供認屬實，顯見被告等二人乃係應遭警車追
          逐之三輛砂石車中某位駕駛之要求，而基於妨害公務之犯意聯絡，將本件
          營業大貨車停放在卷附第二現場圖所示甲車停放之位置，藉以阻斷巡邏車
          回頭繼續追緝之去路，否則以該道路為出入東西向快速道路工地之要道，
          雖時值深夜，工地因工程進行，亦常有砂石車及工程人員駕駛之車輛往來
          （被告等二人即稱渠等停車後，隨後即有一部車號不詳之白色自用小客車
          由東向西欲駛進工地），被告丁○○殊無特別理由不停在甲○○所停放之
          營業大貨車車前或車後，而偏偏與甲○○之車輛佔據整個道路路面併排停
          放？是被告等二人所辯：伊等二人是停下車來與另一輛未懸掛車牌之營業
          大貨車駕駛（即甲○○）聊天云云及被告己○○所辯：並無證據證明被告
          丁○○之停車行為，係出於伊之指使，自無從認為伊有犯意聯絡，而逕認
          伊為共犯云云，委無足採。
    （二）被告等二人復辯稱：伊等二人當時並不知警車在追逐途中，遭倒土攔阻而
          前進不得之情況，且警車原前進方向，另有數處出口，伊等二人未料到警
          車會折返，而警車折返後，亦未鳴笛及開燈警示，所以伊等二人並不知道
          該車係警車云云。惟姑且不論案外人戊○○是否在橋上倒下車斗上砂石後
          ，預見巡邏車遇阻後將迴車繼續追緝，乃以行動電話通知被告等二人停車
          阻路，縱使被告等二人上開辯述屬實，執勤員警乙○○乃係身著制服執勤
          ，在員警乙○○下車要求含被告等二人在內之人駕車駛離之下，被告等二
          人當能認識到警員乙○○係正在執行職務之員警，是被告等二人所辯顯係
          避重就輕之詞，不足採信。
    （三）被告等二人另辯稱：在警察下車斥離後，伊等二人隨即駕車駛離，前後僅
          歷時約三十秒至一分鐘之間，是縱使造成警車通行稍有不順，亦難認為伊
          等二人係出於反抗公權力之主觀故意云云，而證人甲○○亦證稱：當天伊
          與伊太太張素碧在場，在離車約二、三十公尺處聊天，討論隔天至何處出
          車，談了約一、二分鐘，警車就來了，警員下車，要求我們將車子開走，
          我們只說了二句話後，就將車子開走云云。惟證人乙○○於本院調查中證
          稱：伊前後共喊了三次，要當時在場之人將擋路之車輛駛離，第一次與第
          二次間隔時間較短，第二次及第三次則隔了二、三分鐘等語，核與被告林
          顯政於偵查中所述：「警車到我們車後，至我們將車開走約有二、三分鐘
          」及本院調查中所供稱：「我沒有停十分鐘之久，僅約二分鐘左右」等語
          相符，且證人乙○○與被告等二人夙無嫌隙，若非被告等二人果有停車阻
          路、經勸離又不相理會之情事，實無構陷攀誣之理，而證人甲○○將其所
          駕駛之營業大貨車與被告丁○○所駕駛之營業大貨車共同併排停在道路上
          ，本身已涉有妨害公務罪嫌，其與本案既有利害關係，是其所為證述自屬
          避重就輕之詞，不堪憑信。又被告己○○固迭於警訊及本院調查中辯稱：
          當時執勤員警第二次要求在場之人將車輛駛離後，伊就坐上本件營業大貨
          車之司機座，準備要將車子開走，但因車子鑰匙在丁○○身上，伊就叫林
          顯政將鑰匙給我，隨即庚○○就來了，在庚○○叫伊等將車開走後，伊便
          將車子開走云云，證人即工地工頭庚○○於本院調查中亦證稱：伊喊叫要
          司機將車子開走時，已有一個在車上，但伊不知係何人在車上，又伊罵司
          機，他們才將車子開走等語（見八十九年十一月二十三日及十二月十四日
          訊問筆錄），惟證人乙○○於本院調查中證述：「我先叫他們將車開走，
          他們不開走，我回頭要打無線電請求支援，工頭就來了，工頭要司機將車
          子開走，他們才將車子開走」等語，而證人甲○○於本院調查中亦指稱：
          「庚○○來時，我們已要上車了」等語，可見應係被告等二人在警員李重
          義三次要求將阻路之車輛開走，卻仍未加理會，在工頭庚○○出面吆喝後
          ，被告己○○始行將其所有之營業大貨車駛離現場，否則若如被告己○○
          前開所辯，則被告己○○既已上車準備將車輛駛離，員警乙○○當無必要
          做再次（第三次）要求在場之人將擋路之二部營業大貨車駛離，縱令被告
          等二人在執勤員警乙○○第一次要求渠等將本件營業大貨車駛離時，被告
          己○○即已準備將車輛駛離，惟被告己○○既未立即將車輛駛離，被告等
          二人所為仍足以妨害執勤員警執行職務，而無礙於本件妨害公務犯行之成
          立。
    （四）本件執勤員警駕駛巡邏車追逐違規超載砂石之三輛砂石車至東西向快速道
          路工地約一公里左右之一處狹橋，因三輛砂石車中最後一輛（車號ＡＮ─
          三七九號）砂石車之駕駛戊○○為圖攔阻警方追逐，乃在橋上倒下車斗上
          之砂石，而擋住巡邏車去路，巡邏車駕駛乙○○見狀乃調車頭欲出工地以
          繞路續行攔截上開三輛砂石車，業據證人乙○○迭於偵查及本院調查中結
          證屬實，故事發當時，員警乙○○及員警丙○○仍係在執行追緝違規砂石
          車之勤務，並非如被告等二人所言僅是在執行一般之巡邏勤務，且退萬步
          言，縱令二名員警當時係在執行一般之巡邏勤務，亦屬依法執行職務中，
          被告等二人自不得率予阻攔，否則亦應以妨害公務罪相繩，被告等二人所
          謂當時員警非在執行何種具體之公務云云，毋寧係似是而非、混淆視聽之
          詞，其不堪採信，已無待詞費。
    綜上所述，被告等二人所辯，無非卸責之詞，不可採信。此外，並有現場圖影本
    二幀、本件營業大貨車及現場照片九張在卷可稽。本件事證明確，被告等二人之
    犯行均堪認定。
二、按「強暴」之通常涵義，乃指使用有行之暴力而言，然而在刑法上，用於不同之
    場合，其意義非必一致，應依各個犯罪之性質、目的決定之。刑法上「強暴」之
    概念，大體可區分為四：最廣義者，指一切有形力即物理力之行使，不問其為對
    人或對物施之，如刑法第一百四十九條、第一百五十條之「強暴」；廣義者，指
    直接或間接對人行使之有形力而言，不問其對人之身體或財物為之，但以對特定
    人為之為必要，如刑法第一百四十二條、第一百五十二條、第三百零四條之「強
    暴」；狹義者，指直接或間接對人身行使之有形力而言，如刑法第二百八十一條
    之「強暴」；最狹義者，指為抑制人的反抗而行使之有形力，如刑法第三百二十
    八條第一項之「強暴」，刑法第一百三十五條第一項所謂「強暴」，通說採廣義
    解釋（詳見顏漢文，論妨害公務罪，台灣高雄地方法院檢察署八十一年度研究發
    展項目研究報告，民國八十一年七月，第一三○頁以下）。是本件中，被告等二
    人雖非對執行職務中之警員乙○○及丙○○有若何人身上之攻擊行為，惟其透過
    停車封路（屬有形力之行使）之行為，間接對於特定之公務員行使有形力，而對
    公務員職務之行使造成妨害，自已符合刑法第一百三十五條第一項「強暴」之要
    件。被告等二人雖均辯稱：刑法第一百三十五條第一項所謂強暴行為，乃指以強
    力、暴力等物理上之腕力行為，雖不以直接對於人身施加為限，但必須在客觀上
    足以對於人之身體有產生積極之壓制，亦即強暴行為須係積極之攻擊侵害，對於
    消極之抗拒不服從，若非已有積極之侵害，尚不成立妨害公務罪，本件伊等二人
    始終未曾以腕力對於警員施強暴，伊等二人單純地停車不駛離，僅係阻礙警車通
    行，並不即該當對於公務員有強暴行為云云，所為闡釋過於狹隘，不足以周密地
    保護並貫徹本法維護國家權力之順遂執行及公信力之旨意，為本院所不採；更何
    況被告等二人所為已非消極地抗拒不服從，而係透過積極之作為妨害合法公務之
    執行。故核被告二人所為均係犯刑法第一百三十五條第一項之妨害公務罪，被告
    等二人有犯意之聯絡及行為之分擔，皆為共同正犯，應依共同正犯論處。爰審酌
    被告等二人在違規同業之唆使下，竟強行將所駕駛之營業大貨車與甲○○所駕駛
    之營業大貨車併排停放在道路上，以阻礙員警執行追緝不法之職務，惡性堪稱重
    大，且犯後猶不思悔悟，迭次飾詞，以倖圖卸責，犯後態度顯然不佳，再參以被
    告等二人之犯罪動機在於迴護同業免遭裁罰、被告等二人之智識程度、犯罪手段
    、犯罪所生之損害等一切情狀，分別量處如主文所示之刑，並諭知易科罰金之折
    算標準，以資懲儆。
三、案外人甲○○在被告丁○○駕駛車號五Ｋ─三七七號營業大貨車駛至工地入口前
    約五十公尺處時，招手示意被告丁○○停車，並使被告丁○○所駕駛之營業大貨
    車與其所駕駛之營業大貨車併排停放在道路上，業據被告丁○○、己○○於本院
    調查中供認不諱，亦經證人即甲○○之妻張素碧於本院調查中結證屬實，是甲○○顯然與本案被告丁○○、己○○基於妨害公務之犯意聯絡，而將渠等之車輛併
    排停放在路寬僅約六公尺之道路上，致車輛無從來往通行，以強行阻擋依法執行
    追緝職務之員警乙○○及丙○○，甲○○所為已涉嫌共同妨害公務罪嫌，惟此部
    分未據檢察官提起公訴，應由檢察官另行偵辦。
據上論斷，應依刑事訴訟法第二百九十九條第一項前段，刑法第二十八條、第一百三
十五條第一項、第四十一條，罰金罰鍰提高標準條例第一條前段、第二條，判決如主
文。
本案經檢察官王淑月到庭執行職務。
中      華      民      國      九十      年      一    月     十一     日
                                         臺灣雲林地方法院刑事第二庭
                                             法  官  紀文勝
右正本證明與原本無異。
如不服本判決，應於判決送達後十日內向本院提出上訴狀( 應附繕本 )。
                                             書記官  蔡逸媚
中      華      民      國      九十      年      一    月     十一     日
刑法第一百三十五條
  對於公務員依法執行職務時，施強暴脅迫者，處三年以下有期徒刑、拘役或三百元
  以下罰金。
  意圖使公務員執行一定之職務或妨害其依法執行一定之職務或使公務員辭職，而施
  強暴脅迫者，亦同。
  犯前二項之罪，因而致公務員於死者，處無期徒刑或七年以上有期徒刑。致重傷者
  ，處三年以上十年以下有期徒刑。


司法院資訊處製作；財團法人民間司法改革基金會備份。
